【裁判字號】    99,訴,246
【裁判日期】    990624
【裁判案由】    返還贈與物
【裁判全文】
臺灣臺南地方法院民事判決               99年度訴字第246號
原      告  己○○
法定代理人  丁○○
訴訟代理人  甲○○
被      告  乙○○
上列當事人間請求返還贈與物事件，經本院於民國99年6月10日
言詞辯論終結，判決如下：
    主  文
原告之訴及假執行之聲請均駁回。
訴訟費用新台幣壹萬肆仟捌佰陸拾元由原告負擔。
    事實及理由
壹、程序方面：
    按民事訴訟法第七十三條規定，訴訟代理權不因本人死亡、
    破產或訴訟能力喪失而消滅；法定代理有變更者亦同。又當
    事人有訴訟代理人者，訴訟程序不因當事人喪失訴訟能力或
    法定代理人死亡或其代理權消滅而當然停止，此觀同法第一
    百七十條及第一百七十三條前段規定自明。經查，原告己○○於98年6月5日經台灣板橋地方法院禁治產宣告，其配偶丁○○依98年11月23日修正生效前之民法第1111條規定，為己○○之法定代理人，此經本院依職權調閱該院98年度禁字第
    174號民事聲請卷宗核閱無誤。雖丁○○於99年4月3日死亡
    ，此有原告之全戶戶籍資料查詢結果一紙在卷足憑，但其既
    有訴訟代理人代理訴訟，訴訟程序自不因而當然停止，且不
    生當事人於訴訟未經合法代理之問題，合先敘明（最高法院
    76 年度台上字第2281號亦著有裁判意旨可資參照）。
貳、實體方面：
一、原告主張：
（一）本件原告為被告之母，依民法第1114條之規定，被告對原
      告有扶養義務；然被告於民國98年l月17日將原告於彰化
      銀行北三重埔分行之定期存款新台幣140萬元轉至其帳戶
      ，近日原告向被告要求返還上開款項，被告竟稱該筆款項
      係原告所贈與，然原告自98年6月5日遭臺灣板橋地方法院
      （原告誤為台灣台北地方法院）宣告禁治產以來，被告未
      曾盡扶養義務，原告已於98年11月24日寄發存證信函依法
      撤銷贈與，按民法第416條第1項第2款規定，受贈人對於
      贈與人有扶養義務而不履行者，贈與人得撤銷其贈與。另
      同法第419條第2項規定，贈與撤銷後，贈與人得依關於不
      當得利之規定，請求返還贈與物。又同法第179條規定，
      無法律上之原因而受利益，致他人受損害者，應返還其利
      益。被告自應依民法第419條第2項及179條之規定返還贈
      與物。
（二）被告乙○○為原告己○○和法定代理人丁○○之子，於98
      年10月22日法定代理人即父丁○○寄發存證信函給被告及
      其他四名子女，被告完全不予理會，98年11月24日再寄第
      二封亦仍不理會。待接獲起訴狀l月17日才偕同丙○○、
      蔡坪宗、戊○○、許婉音等回家採溫情攻勢請求父親撤銷
      訴訟，並說次日會將錢匯還，念及親情父將他們訓斥一番
      後簽名。結果次日18日下午三點半前不但未將錢匯回，同
      時父接獲市場管理處來電說其四人去檢舉奔波照顧父母兩
      老的三子蔡明輝；斬斷父母的生活來源，父大悲如此行為
      豈可再縱容。因此父丁○○於法院下班前親自到三重簡易
      法庭諮詢書記官是否可再提告，因此父丁○○當場提出起
      訴狀。被告乙○○長期因博士頭銜自恃甚高，而父職業為
      賣豬肉攤販、母不識字。所以當三子與其商議父母年事高
      （父91歲、母82歲），母失智、洗腎、糖尿病視力近失明
      等應該趁父其意識清楚全家（父母及5名子女）聚集討論
      如何以父母意願為主盡力照護其兩老，被告態度傲慢，稱
      說不必，他們老了沒權力了（所以由答辯狀等均可見極力
      稱說其父年紀大現又住院等言詞），往院22天只探視一次
      約10分鐘，見父沉睡即說其昏睡，甚至故意說其無訴訟能
      力，甚至委任代理人。
（三）原告己○○天下父母心又怕「沒有鑰匙、不得其門而入」
      成為兒子極少回家探視的理由。因此家中每一個兒子都有
      家中大門鑰匙、都可自由進出。門口賣紅豆餅一家人及外
      傭均有人證。原告己○○身分證平日都放置皮包內，97年
      底三子發現其健保卡遺失，因此還帶其身分證為其辦理補
      發（因每週一、三、五洗腎均需用到）。97年11月24日三
      子發現原告存摺亦遺失，三子致電彰銀申請掛失止付，設
      密碼有效期僅l個月，本應l個月內到銀行補發存摺但找不
      到其身分證而作罷（銀行有紀錄可查）。97年12月三子帶
      母固定回診向腎臟科朱主任告知其精神狀況，醫生建議掛
      神經內科做詳細檢查，因此三子預約98年l月8日神經內科
      經醫生門診之後，安排做整套腦部檢查，此時因法定代理
      人即父丁○○因脊椎壓迫性骨折手術住院開刀三子需照顧
      父，因此三子告知丙○○等母之病情有失智情形，並請弟
      丙○○依已預約排好時間帶母去檢查即可。父住院開刀被
      告乙○○、蔡平宗、丙○○等均未探視，僅戊○○有去探
      病。被告乙○○更在其父出院第一周回診後至弟蔡明輝家
      加強行要將父帶出去說是吃飯，因父疼痛根本無法站立，
      被告無法將其揹出去才作罷。父當時非常憤怒其行為。98
      年7月三子幫母原告辦理殘障手冊需身分證，因此帶母至
      戶政辦身分證補發，又順便至銀行補辦發存摺，赫然才發
      現97年幫母替銀行談較佳利率的定存竟被解約還轉入被告
      帳戶。同月被告妻許婉音等人還向房客說母已禁治產宣告
      ，要房客其將房租匯入他們指定中國信託帳戶。經查後此
      銀行帳戶為丙○○以母名設立之證券人頭帳戶，早已凍結
      了。因此深感不解，98年9月間偕原告配偶父丁○○至板
      橋地方法院聲請閱卷，查後方知悉原來被告乙○○和弟丙○○4月30日瞞著父丁○○及長期照顧之三子帶母聲請禁
      治宣告，又於5月26日變更為蔡坪宗、戊○○。因此父非
      常生氣請教律師後決定先發存證信函向子女說明心聲並要
      其返還。
（四）爰聲明：
    1.被告應給付原告新台幣140萬元及自起訴狀繕本送達翌日
      起至清償日止按年息百分之五計算之利息。
    2.訴訟費用由被告負擔。
    3.原告願供擔保請求宣告假執行。
二、被告則以：
（一）原告均向子女表明其等自給有餘，被告並無不盡扶養之義
      務，且系爭140萬元係贈與訴外人即其四弟丙○○。
（二）爰聲明：
    1.原告之訴及假執行之聲請均駁回。
    2.訴訟費用由原告負擔。
    3.如受不利判決，願以兆豐國際商業銀行台南分行可轉讓定
      供擔保，請准宣告免為假執行。
三、得心證之理由：
    原告主張兩造為母子關係，原告於98年1月17日將其於彰化
    銀行北三重埔分行之定期存款140萬元轉至被告帳戶，業據
    其提出被告戶籍謄本一件、彰化銀行存摺存款帳號資料及交
    易明細查詢、存摺支領傳票、匯款申請書（代收入傳票）各
    一件等為證，且為被告所不爭執，自堪信為真實。原告另主
    張其要求被告返還上開140萬元，被告竟稱該筆款項係贈與
    ，原告即以被告未盡扶養義務，而撤銷贈與，被告自應返還
    該贈與物等情，則為被告否認，並以前揭情詞置辯。則本件
    應審究者為：系爭140萬元是否基於贈與之原因而交付？原
    告請求返還系爭140萬元是否有理由？本院分述得心證之理
    由如下：
（一）原告主張被告未盡扶養義務，而撤銷贈與，被告應返還所
      受贈之140萬元云云，被告則以系爭140萬元係贈與訴外人
      即其四弟丙○○等語置辯。經查：
    1.系爭140萬元原告固於98年1月17日匯款予被告，惟系爭
      140 萬元復經被告於98年4月30日匯款予訴外人丙○○，
      此有彰化銀行匯款回條一紙在卷可稽（見本院卷第39頁）
      。
    2.證人丙○○即原告之四子、被告之弟弟證稱：「（問：原
      告在98年1月17日是否將其彰化銀行北三重埔分行一筆定
      存140萬元轉至被告乙○○帳戶中？）是。當時我在場，
      本來那筆錢是我母親要贈予給我去打官司用的，因當時我
      太太與其娘家姑姑有財產的訴訟，兩筆金額將近八千萬元
      ，這筆錢預計要請律師及支付訴訟費用。（問：為何會存
      入被告帳戶中？）因我太太的帳款帳戶被其姑姑假扣押過
      ，另她的姑姑也向我索討款項，我擔心140萬元若存在我
      帳戶中，可能會被扣押到，故我商請被告借他的帳戶給我
      用，把錢存入。（問：存入前是否經過被告同意？）有，
      當時被告的配偶就是我的二嫂有一起去，二嫂有打電話問
      被告，被告同意後才把錢匯入。（問：定存解約及匯款時
      是否原告本人親自前往？）是的。（問：當時其精神狀況
      如何？）沒有問題，銀行的櫃台人員都有看到。必需要本
      人才能將定存解約。……（問：錢目前在何處？）證人丙○○98年4月30日就轉到我名下了，是以匯款轉帳的」等
      語（見本院卷第135、136頁）。由上開證人丙○○之證詞
      可知，系爭140萬元乃係原告贈予丙○○以資助其打官司
      之用，而非贈與被告等情。核與被告所辯相符，堪予採信
      。
    3.況且，父母子女間之贈與行為通常均基於一定之動機，或
      對子女之特別鍾愛，或回饋子女之孝順，或基於資助子女
      之經濟上原因，不一而足。原告育有四子一女，目前多由
      三子蔡明輝夫婦扶養、照顧，此有原告提出之證明書二紙
      （見本院卷第105、106頁），在卷可參；而被告擔任教職
      ，年收入400餘萬元，並有房屋、土地多筆，生活所需應
      屬無慮，實無特別動機贈與被告。從而，系爭140萬元乃
      係原告資助丙○○打官司，而非贈與被告，應可認定。
（二）又按證人為不可代替之證據方法，如果確係在場聞見待證
      事實，而其證述又非虛偽者，縱令證人與當事人有親屬、
      親戚或其他利害關係，其證言亦非不可採信，而得充為證
      據方法。經查：
    1.證人丙○○證稱系爭140萬元係原告贈予給其打官司用，
      該筆定存解約及匯款時，係由原告本人親自前往等情，已
      如前述。而原告訴訟代理人即原告之三子媳甲○○對證人
      丙○○之證詞亦自承：「我不曉得原告知不知道這件事，
      但我與原告法定代理人丁○○知道這事時是那一年的7月
      28 日，我不能很確認是否經過原告的同意贈與。我去向
      銀行行員查證，那天原告確實有去銀行，我們請的外佣也
      說有推她出去，原告回來後有說我今天去了哪裡好亂好亂
      ，但我們沒有在意」等語（見本院卷第136頁）。
    2.又證人戊○○即原告之長女、被告之姊姊證稱：「（問：
      匯款當日是否在場？）有，他們辦時先打電話給我，要我
      去作證，說母親錢要給丙○○，會先匯到被告帳戶。與證
      人丙○○陳述相同。三個月後被告打電話給我說要匯給丙○○了，我說好啊。（問：當時原告精神狀造如何？）很
      好，後來我與母親還回娘家，與她聊天到11點。依我觀察
      ，原告知道她是將款項解約並轉出去等語」（見本院卷第
      136頁）。
    3.綜據上開證人丙○○、戊○○之證詞與原告三子媳甲○○
      之陳述可知，系爭140萬元確係原告親自前往銀行辦理定
      存解約、匯款無疑，此亦經原告訴訟代理人甲○○向銀行
      行員查證，並詢問其所聘請之外傭而加以確認（見本院卷
      第136頁）。而原告定存解約之目的乃係贈予丙○○以資
      助其打官司之用，而非贈與被告，業經證人丙○○、戊○○證述甚詳，與被告所辯乙節相符，堪予採信。再者，原
      告定存解約、匯款當時之意識清醒、精神狀態良好已據戊○○證述在卷，應可認定。
（三）據上，系爭140萬元係原告於意識清醒、精神狀態仍屬正
      常，並可正確處理自己事務時，贈與其三子丙○○而非被
      告。被告辯稱系爭140萬元原告係贈與訴外人丙○○，堪
      予採信。從而，原告主張撤銷系爭贈與，並依不當得利之
      法律關係，請求被告返還系爭140萬元，自無理由。
四、綜上所述，兩造間並無贈與之法律關係存在，原告主張撤銷
    系爭贈與之140萬元，並依不當得利之法律關係，請求被告
    返還系爭140萬元，自無理由，不應准許；其假執行之聲請
    已失所依附，應予駁回，並確定訴訟費用由如主文第二項所
    示。
五、本件為判決之基礎已臻明確，兩造其餘之陳述及所提其他證
    據，經本院斟酌後，認為均於判決之結果無影響，自無庸逐
    一論述，併此敘明。
六、結論：本件原告之訴為無理由，依民事訴訟法第78條、第87
    條第1項，判決如主文。
中    華    民    國    99    年    6     月    24    日
                  民事第二庭    法  官  張麗娟
以上正本係照原本作成。
如對本判決上訴，須於判決送達後20日內向本院提出上訴狀。
中    華    民    國    99    年    6     月    24    日
                                書記官  楊宗倫

司法院資訊處製作；財團法人民間司法改革基金會備份。
